【裁判字號】    97,重訴更(三),2
【裁判日期】    971125
【裁判案由】    侵權行為損害賠償
【裁判全文】
臺灣高等法院臺南分院民事判決       97年度重訴更(三)字第2號
原      告  甲○○
            丙  ○
            丁○○
共      同
訴訟代理人  林德昇  律師
            謝耿銘  律師
被      告  乙○○
訴訟代理人  莊美貴  律師
複 代 理人  林志雄  律師
上列當事人間請求侵權行為損害賠償事件，經本院刑事庭裁定（
93年度重附民更字第59號）移送，判決後，由最高法院第三次發
回更審，本院於97年11月11日言詞辯論終結，判決如下：
    主  文
被告乙○○應給付原告甲○○新台幣十二萬一千八百七十三元、
給付原告丙○新台幣十萬一千五百六十一元、給付原告丁○○新
台幣六萬零九百三十七元，及均自民國94年3月15日起至清償日
止，按週年利率百分之五計算之利息。
原告其餘之訴駁回。
訴訟費用（包括發回前上訴審之訴訟費用，另確定部分除外）由
被告負擔。
    事  實  及  理  由
一、按於第二審訴訟程序非經他造同意，不得為訴之變更、追加
    ，但請求之基礎事實同一或擴張或減縮應受判決事項之聲明
    者，不在此限，民事訴訟法第446條、第255條第1項第2、3
    款定有明文。經查：
  (一)、原告於本院刑事庭係依民法侵權行為法律關係，附帶民事
      請求被告應與本院前審共同被告施國良、游文良、林家逸
      （原名林素衣）連帶賠償原告之損害，嗣於本院前審變更
      訴訟標的，改依不當得利法律關係而為請求（至其後再於
      本院追加依侵權行為法律關係請求，惟該追加訴訟部分未
      據原告繳納裁判費用，業由本院另以裁定駁回），惟基礎
      事實均係主張被告與本院前審共同被告施國良、游文良、
      林家逸（原名林素衣）等人共同勾串偽造文書以謀取不法
      暴利，致原告受有損害等情，核屬同一，揆諸上開規定，
      上訴人所為訴之變更，於法尚無不合，自應准許。
  (二)、又原告於本院前審起訴時請求：「被告應連帶給付原告
      甲○○5,317,200元，及自83年1月20日起至清償日止，按
      年利率百分之5計算之利息。被告應連帶給付原告丙○
      新台幣（下同）4,431,000元，及自83年1月20日起至清償
      日止，按週年利率百分之5計算之利息。被告應連帶給
      付原告丁○○2,658,600元，及自83年1月20日起至清償日
      止，按週年利率百分之5計算之利息」。嗣於本院前審變
      更訴之聲明為：「被告應給付原告甲○○3,884,057元、
      給付原告丙○3,236,714元、給付原告丁○○1,942,028元
      ，及均自民國83年1月19日起至清償日止，按年息百分之5
      計算之利息」。再於本院變更訴之聲明為：「被告乙○○
      應給付原告甲○○128,571元、給付原告丙○新台幣107,1
      42元、給付原告丁○○新台幣64,285元，及均自民國83年
      1月19日起至清償日止，按週年利率百分之5計算之利息」
      ，核屬減縮應受判決事項之聲明，依首開規定，自應准許
      。
二、原告起訴主張：
  (一)、本院前審共同被告游文良、林家逸（原名林素衣）二人受
      原告之委託，居間購買花蓮縣境內之土地，明知訴外人石
      光實業有限公司（下稱石光公司）之實際負責人謝士元欲
      出售該公司所有坐落花蓮縣玉里鎮○○段376之2等5筆土
      地（下稱系爭土地），乃聯絡訴外人吳明清、前審共同被
      告施國良及被告乙○○，共謀賺取中間差價之暴利，商由
      林家逸與謝士元合意以每坪15,000元之價格，總價35,346
      ,700 元成交，並於民國（下同）82年11月24日訂立土地
      買賣契約書，再由訴外人吳明清出面偽冒石光公司代表人
      身分與被告乙○○於同日晚上九時許，在施國良台東縣卑
      南鄉住處，以每坪22,000元，總價51,824,700元售與原告
      及施國良，簽訂土地買賣契約書（下稱系爭契約），並由
      被告乙○○提供偽造之石光公司印章蓋於其上，輾轉之間
      ，共取得差價高達16,478,000元，致原告受有損害等情。
      爰依不當得利法律關係（原告於本院前審主張依侵權行為
      法律關係請求，嗣變更訴訟標的，依不當得利法律關係而
      為請求，詳如前述；再於本院併主張追加依侵權行為法律
      關係請求損害賠償，該追加部分未據原告繳納裁判費用，
      業由本院另以裁定駁回），求為判命被告乙○○應給付原
      告甲○○128,571元、給付原告丙○107,142元、給付原告
      丁○○64,285元，及加計之法定遲延利息之判決。
  (二)、聲明：
    1.被告乙○○應給付原告甲○○新台幣128,571元、給付原
      告丙○新台幣107,142元、給付原告丁○○新台幣64,285
      元，及均自民國83年1月19日起至清償日止，按週年利率
      百分之5計算之利息。
    2.訴訟費用由被告負擔。
三、被告則以：
      伊與原告、前審共同被告游文良及林家逸等人原不相識，
      於82年11月24日接獲吳明清來電後，始前往台東為渠等書
      寫買賣契約，當時吳明清自稱代表賣方，買方則為原告及
      前審共同被告施國良等四人，被告當場將契約書立後即交
      由買賣雙方簽名，因其等對於買賣價金、條件早已談妥，
      伊僅代為撰寫書面契約而已。實則，系爭土地之買賣過程
      ，事實上是由吳明清、游文良、林家逸所操控，伊並未參
      與買賣相關事宜，更未從中獲得任何利益，僅因吳明清之
      邀而前去撰寫買賣契約書及辦理系爭土地移轉登記。而原
      告甲○○等三人所簽之契約書上所蓋石光公司之印章，並
      非伊所保管，且非伊所蓋用，自無與其他人有何偽造文書
      或詐欺、背信之不法意圖之犯意聯絡或行為分擔，而伊僅
      取得代為辦理所有權移轉登記之代書費用284,371元，此
      乃勞務所得，除此之外，伊未取得任何款項，並無任何不
      當得利，原告依不當得利之法律關係請求，於法不合。又
      縱認本件仍有不當得利，然原告原起訴請求施國良、乙○
      ○、游文良、林素衣、吳明清應連帶給付原告甲○○5,31
      7,200元、丙○4,431,000元、丁○○2,658,600元，及自
      83年1月20日起至清償日止按週年利率百分之5計算之利息
      ，經前審確定判決部分，原告甲○○勝訴確定金額為5,16
      2,914元、原告丙○勝訴確定金額為4,276,714元、原告丁
      ○○勝訴確定金額為2,607,172元，已逾原起訴所請求之
      金額，原告所為請求既已滿足，原告再為本件請求，顯屬
      無理由等語，資為抗辯。
四、經查：
   (一)本院前審共同被告游文良與林素衣於民國82年11月間，受
     渠等委託介紹購買土地。而訴外人石光公司（實際負責人
     謝士元），委託吳明清擬出售該公司所有系爭5筆土地（全
     部面積2458.4坪，扣除路地104坪，尚餘2354.4坪，以2,35
     4坪計價），而游文良、林素衣自吳明清處，得知系爭土地
     擬予出售，認有厚利可圖，游文良、林素衣及吳明清3人乃
     共同意圖為自己不法所有，一面由游文良通知原告等3人前
     來花蓮縣玉里鎮察看系爭土地，另一面則透過吳明清出面
     向謝士元表示擬向其購地，嗣經謝士元與林素衣議價後，
     雙方終於先口頭同意，以每坪15,000元成交，總價款為35,
     310,000元（即2,354坪×15,000元），外加104坪依公告現
     值計算道路用地計36,700元（即土地補償費），合計35,34
     6,700元（契約總價則記載為37,980,000元）。游文良經林
     素衣聯絡後，即陪同原告等3人，先往台東縣找從事建築業
     之舊識施國良，再同往花蓮縣玉里鎮找林素衣、吳明清，
     相約於82年11月24日上午，一起前往察看系爭土地，游文
     良、林素衣、吳明清均向甲○○等3人佯稱：系爭土地賣主
     最低要以每坪25,000元云云，於察看過後，施國良由游文
     良、林素衣、吳明清處，獲悉系爭土地已為林素衣先以每
     坪15,000元購得，亦認有利可圖，乃與游文良、林素衣、
     吳明清共同勾串，於同日下午施國良、游文良返回台東縣
     卑南鄉施國良住處時，施國良即向原告等3人表示，欲加入
     一起購買系爭土地（即原告甲○○占應有部分20分之6、施
     國良占應有部分20分之6、原告丙○占應有部分20分之5及
     丁○○占應有部分20分之3），致使原告甲○○等3人信以
     為真，應允以每坪22,000元價格購買系爭土地。林素衣、
     游文良、吳明清等人獲知上情後，乃與知情之施國良、代
     書即被告乙○○相互勾串，決定由吳明清代表石光公司以
     每坪22,000元，總價款51,788,000元（即2,354坪×22,00
     0元），外加道路用地104坪依公告現值計算值36,700元（
     即土地補償費），合計51,824,700元（契約總價則記載為
     55,704,000元），將系爭土地售予原告甲○○等人，以共
     同賺取差價（施國良雖同時為買受人，但可獲得減收價金
     之利益）。議妥後，施國良即簽發高雄市第三信用合作社
     第0000000號、面額520萬元、82年11月24日即期支票1紙，
     於82年11月24日下午3時許，由游文良親自從臺東縣卑南鄉
     施國良住處，將該紙訂金支票，送至花蓮縣代書即被告乙
     ○○事務所，同日下午4時許，送抵代書事務所，交由吳明
     清轉交林素衣收受。並約定82年11月24日晚上9時許，由代
     書乙○○及吳明清共同前往臺東縣卑南鄉施國良住處，與
     甲○○等3人及施國良訂立系爭土地買賣契約。嗣林素衣在
     取得該紙由施國良簽發520萬元訂金支票後，即於82年11月
     24日下午5時許，與游文良、吳明清及代書乙○○，4人共
     同前往花蓮縣玉里鎮觀音里19鄰40號謝士元住處，就林素
     衣先前口頭與謝士元談妥系爭土地買賣，與謝士元之妻子
     蘇梅進行土地買賣契約簽立，並由吳明清任該買賣契約
     介紹人，林素衣在土地買賣契約訂妥後，當場交付游文良
     送來由施國良所簽發520萬元訂金支票，交予蘇梅收受，
     完成系爭土地買賣契約之簽約（下稱第1份契約）。
  (二)前審共同被告林素衣、游文良、吳明清、施國良及代書即被
    告乙○○5人因恐如由林素衣出面出售系爭土地予原告甲○
    ○等3人，將為原告甲○○等人識破，遂共同基於行使偽造
    文書犯意聯絡，並共同意圖為自己不法所有，推由吳明清於
    82年11月24日當晚9時許，在臺東縣卑南鄉施國良住處，權
    充石光公司代表人身分出售系爭土地，並由林素衣出具1紙
    授權書，委託吳明清在7日期限內（即自82年11月24日起，
    至82年11月30日止），以每坪17,000元，代為出售系爭土地
    。當晚9時許，林素衣、游文良、吳明清、乙○○等4人，即
    依先前約定至臺東縣卑南鄉施國良住處，與甲○○等3人及
    施國良進行簽約手續，並由吳明清出面偽以石光公司代表人
    身分，與甲○○等3人及施國良訂立系爭「土地買賣契約書
    」（下稱第2份契約），因買賣契約書未蓋石光公司印章，
    於持交甲○○等3人時，為甲○○等3人發現，要求再補蓋石
    光公司印章，乃由代書乙○○取回，乙○○取回後，即承前
    揭5人共同行使偽造私文書之犯意，於82年11月24日或25日
    ，在花蓮縣玉里鎮某處，偽刻石光實業有限公司印章1枚，
    再蓋於與甲○○等3人所簽立之第2份契約書上，交由游文良
    轉交施國良、及甲○○等3人持有，足以生損害於石光公司
    及甲○○、丙○、丁○○等人之財產，復制作真正「土地登
    記申請書」，由乙○○於83年1月8日持向花蓮縣玉里地政事
    務所，辦理所有權移轉登記予丁○○等9人，游文良、林素
    衣、吳明清、施國良、乙○○等人，合計詐得差價16,478,0
    00元（即51,824,700－35,346,700=16,478,000）。
  (三)以上事實，業據原告三人分別於刑事偵審中指訴甚詳（見刑
    卷83年度偵字第4341號卷第26頁反面至第28頁、刑事一審84
    年度易字第149號卷150頁正反面、本院84年度上易字第1009
    號卷41頁、153頁反面、92年度重附民字第58號卷第5頁附帶
    民事訴訟狀），核與證人即石光公司名義負責人蘇梅（即
    謝士元之妻）及證人謝士元於偵查中及刑事一審證述情節相
    符（見83年度偵字第4341號卷第29頁反面、刑事一審84年度
    易字第149號卷第34頁反面）、（見83年度偵字第4341號卷
    第26頁正、反面、第27頁反面、第29頁、刑事一審84年度易
    字第149號卷第29頁正反面、30、32、34頁、本院84年度上
    易字第1009號卷第47、48、188頁），互核相符。復與前審
    共同被告施國良於刑事一審審理時具結所證等語大致相符（
    見刑事一審84年度易字第149號卷第135至137頁），並有被
    告推由吳明清偽造之82年11月24日「土地買賣契約書」在卷
    可憑（見83年度偵字第4341號卷第4、5頁）。參諸被告乙○
    ○於原審審理時具結證稱：「告訴人與吳明清間私契，是在
    施國良家簽約的，我在場，【當時我與吳明清一起去施國良
    家，到達時有告訴人、游文良、林素衣、施國良等人在場】
    ，簽約時間係82年11月24日晚上九點多，契約買主是告訴人
    及施國良等4人，賣主是以石光公司名義出賣，當時林素衣
    有授權書給吳明清，因為未過戶，所以沒有用吳明清名義買
    賣，是我叫吳明清以石光公司名義出售，因當初看到土地謄
    本係石光公司名義，我有與林素衣到石光公司簽約，該授權
    給吳明清之授權書在何處寫不知道；契約是我寫的，石光公
    司大印章當時沒有蓋，是事後才蓋的，至吳明清小章當時就
    有蓋；與告訴人簽約時沒有提示石光公司及林素衣授權書；
    因石光公司與林素衣有買賣契約，石光公司依此而交出相關
    文件資料，我即直接自石光公司名下辦過戶給告訴人」等語
    （見刑事一審84年度易字第149號卷第31頁正、反面、第190
    頁反面）。再徵諸吳明清於刑事一審時，亦坦認確有以石光
    公司負責人身分與施國良等人訂立土地買賣契約書等語（見
    刑事一審84年度易字第149號卷第150頁），要屬可採。足見
    被告乙○○與前審共同被告間，確有上揭共同偽造文書犯行
    ，且其亦因共同行使偽造私文書罪，被處徒刑確定在案，有
    本院95年度重上更(五)字第270號判決在卷可參，則被告辯稱
    ：事實上是由吳明清、游文良、林家逸（林素衣）所操控，
    伊並未參與買賣相關事宜，更未從中獲得任何利益，僅單純
    辦理代書業務，顯不足取。原告主張被告因與本院前審其他
    共同被告之前開犯行，受有利益，而渠等受有損害，自屬可
    採。
五、按因侵權行為所生之損害賠償請求權，自請求權人知有損害
    及賠償義務人時起，二年間不行使而消滅。自有侵權行為時
    起，逾十年者亦同。損害賠償之義務人，因侵權行為受利益
    ，致被害人受損害者，於前項時效完成後，仍應依關於不當
    得利之規定，返還其所受之利益於被害人，民法第197條定
    有明文。又按不當得利返還請求權與損害賠償請求權，法律
    上之性質雖有未同，但二者訴訟上所據之事實如屬同一，則
    原告起訴時雖係基於侵權行為之法律關係，然在訴訟進行中
    於他造為時效之抗辯後，亦不妨再基於不當得利之請求權而
    為主張（最高法院著有56年台上字第3064號判例足供參照）
    。又按損害賠償以填補被害人所受之損害為原則，侵權行為
    被害人於時效完成後，依關於不當得利之規定，請求加害人
    返還其所受之利益，應以填補被害人所受之損害為限。本件
    原告於被告為時效抗辯後，依上開規定，為訴之變更依不當
    得利之法律關係請求，應以填補被害人所受之損害為限。查
    本件系爭買賣多支付買賣差價16,478,000元，但因該買受人
    除原告三人，另有施國良，自按其各自之出資比例計算原告
    之損害。經計算結果原告甲○○、丙○、丁○○所受損害依
    序各為4,943,400元（16,478,000×6/20=4,943,400）、4,1
    19,500元（16,478,000×5/20=4,119,500）、2,471,700元
    （16,478,000×=2,471,700）。又渠等與前審共同被告吳明
    清和解，原告甲○○、丙○、丁○○依序各受償154,286元
    、154,286元、51,428元。另又與施國良和解，原告甲○○
    、丙○、丁○○各受償4,551,772元、3,793,143元、2,275,
    886元（即施國良應分擔給付之金額），有和解書二份、本
    院94年度重訴(一)字第1號判決書、原告所提84年8月16日之辯
    論意旨狀可參（見本院更(二)卷第87、88頁、更(一)卷第217、2
    18頁）。則原告甲○○、丙○、丁○○所受損害尚餘237,34
    2元（4,943,400－154,286－4,551,772=237,342）、172,07
    1元（4,119,500－154,286－3,793,143=172,071）、144,38
    6元（2,471,700－51,428－2,275,886=144,386）。雖被告
    又抗辯原告原起訴請求施國良、乙○○、游文良、林素衣、
    吳明清應連帶給付原告甲○○5,317,200元、丙○4,431,000
    元、丁○○2,658,600元，及自83年1月20日起至清償日止按
    週年利率百分之5計算之利息，經前審確定判決部分，原告
    甲○○勝訴確定金額為5,162,914元、原告丙○勝訴確定金
    額為4,276,714元、原告丁○○勝訴確定金額為2,607,172元
    ，已逾原起訴所請求之金額，原告所為請求既已滿足，不得
    再為本件請求云云。然如前所述，原告僅因與吳明清、施國
    良和解獲得部分滿足清償，原告甲○○、丙○、丁○○尚餘
    237,342元、172,071元、144,386元之損害，雖其對前審共
    同被告林家逸（原名林素衣）、游文良取得其二人應連帶給
    付原告甲○○1,977,360元、連帶給付原告丙○1,647,800元
    、連帶給付原告丁○○988,680元及法定遲延利息之勝訴判
    決，但原告等尚未實質受償，為兩造所不爭執之事實，則原
    告之損害尚未填補，原告仍得請求被告返還不當利得，以填
    補損害，僅係其損害獲得填補時，他人是否主張免責之問題
    ，併予說明。
六、按無法律上之原因而受利益，致他人受損害者，應返還其利
    益。雖有法律上之原因，而其後已不存在者，亦同。民法第
    179條定有明文。原告係以不當得利之法律關係請求被告給
    付，得請求之金額，依上開規定以被告所受利益為限。而原
    告主張系爭買賣價款直接匯入代書乙○○帳戶內者，有施國
    良交付1,682,000元部分，由被告乙○○自其土銀玉里分行
    帳號五五九之七號提領。另原告丙○、丁○○分別以李錕村
    、劉秀蘭為發票人之現金匯票200萬元及1,738,200元，共3,
    738,200元匯入被告乙○○帳戶，另原告甲○○支付尾款之
    即期支票3,642,800元亦匯入被告乙○○帳戶，合計有9,063
    ,000 元部分，雖為被告所不爭執，然此亦僅係用支付價金
    之一部，當然無推認係被告之不當利得。而被告乙○○是受
    林家逸委託代為辦理土地所有權移轉登記事務，林家逸並將
    所收取出售土地價金之支票：發票日82年12月20日、金額
    1,682,000元；發票日83年1月19日、金額1,738,200元；
    發票日83年1月19日、金額200萬元；發票日83年1月19
    日、金額3,642,800元交付被告乙○○，要求被告乙○○代
    為提示兌現，並非無法律上之原因收受提示該等款項。嗣被
    告乙○○將前揭支票提示兌現後，即82年12月27日起至83年
    1月27日將款項轉匯給吳明清、林家逸、游文良、施國良，
    並給付石光公司價金尾款，及繳交土地增值稅，有支票存款
    送款簿、土地銀行儲蓄存款存摺、土地增值稅繳款書、花蓮
    縣玉溪地區農會活期存款存摺、匯款單、土地銀行跨行匯款
    申請書（均影本）附卷可稽（見本院更(二)卷第64-80頁）。
    其差額284,371元，為被告獲取之利益，而系爭契約中，並
    無代書費用之約定，且被告共同參與偽造文書，致原告受有
    損害，被告因而受利益，即屬有據，原告依民法第197條第2
    項、第179條之規定請求被告返還所受利益即屬有據，而應
    返還予原告甲○○、丙○、丁○○之金額即按前揭6/20、5/
    20、3/20之比例，即6:5:3之比例予以計算，則甲○○、丙
    ○、丁○○各得請求之金額，分別為121,873元（284,371×
    6/14=121,873）、101,561元（284,371×5/14=101,561）、
    60,937元（284,371×3/14=60,937）（均元以下四捨五入）
    。
七、綜上所述，原告甲○○、丙○、丁○○依不當得利之法律關
    係請求被告給付原告甲○○、丙○、丁○○分別為121,873
    元、101,561元、60,937元及均自民國94年3月15日起至清償
    日止（按原告係於94年3月14日始請求不當得利，而被告自是
    日之翌日始負遲延利息）按週年利率百分之五計算之利息之
    範圍內，為有理由，應予准許，逾上開數額之請求，即非有
    據，應予駁回。
丙、結論：本件原告之訴，為一部有理由，一部無理由，依民事
    訴訟法第79條，判決如主文。
中    華    民    國    97    年    11    月    25    日
                  民事第二庭    審判長法  官  丁振昌
                                      法  官  吳上康
                                      法  官  李素靖
上為正本係照原本作成。
不得上訴。
中    華    民    國    97    年    11    月    26    日
                                      書記官  林鈴香


司法院資訊處製作；財團法人民間司法改革基金會備份。
